【裁判字號】    94,保險,8
【裁判日期】    950428
【裁判案由】    給付保險金
【裁判全文】
臺灣宜蘭地方法院民事判決               94年度保險字第8號
原      告  丙○○
法定代理人  甲○○
訴訟代理人  丁○○
被      告  南山人壽保險股份有限公司
法定代理人  戊○○
訴訟代理人  乙○○
上列當事人間請求給付保險金事件，於民國95年4月21日言詞辯
論終結，本院判決如下：
    主  文
原告之訴駁回。
訴訟費用由原告負擔。
    事實及理由
一、原告起訴主張：原告父親薛添山為要保人及被保險人，與被
    告簽定南山金福利二十一年期還本養老壽險契約（保單號碼
    為Ｚ000000000號，下稱系爭保險契約Ａ）及南山康樂限期繳
    費終身壽險（保單號碼為Ｚ000000000號之保險契約，下稱系
    爭保險契約Ｂ），嗣因薛添山於民國85年8月4日，經申報失
    蹤，並逾7年，業經臺灣宜蘭地方法院93年度亡字第9號判決
    宣告薛添山於92年8月4日下午12時死亡在案。原告主張其為
    系爭保險契約之受益人，並依系爭保險契約基本條款第13條
    所載，被保險人在本契約有效期間內失蹤者，如經法院宣告
    死亡時，本公司根據判決內所確定死亡時日為準，依本契約
    給付身故保險金，請求被告給付身故保險金。被告雖抗辯薛
    添山於92年8月4日下午12時經法院死亡宣告同時，系爭保險
    契約己失其效力，未符合給付系爭保險契約身故保險金之要
    件等語，然依保險法第54條第 2項及消費者保護法第11條條
    文意旨，系爭保險契約條款第13條：「被保險人契約有效期
    間內失蹤者，如經法院宣告死亡時，債務人根據判決內所確
    定死亡時日為準，依本契約給付身故保險。」之真意，應解
    釋為只要被保險人係於契約有效期間內失蹤後，並經法院為
    死亡之宣告，保險人仍應給付身故保險金。況被告於保險契
    約停效前之繳費通知，並未送達於被保險人薛添山應屬無效
    等語，並聲明：被告應給付原告新臺幣（下同） 1,500,000
    元及自支付命令狀繕本送達被告之翌日起至清償日止，按年
    息百分之5計算之利息。
二、被告則以：要保人及被保險人薛添山於簽立系爭保險契約時
    ，其指定之受益人為薛枝清，此觀系爭保險契約之要保書「
    身故受益人姓名欄」所載受益人姓名為薛枝清甚明，且要保
    人薛添山於簽立投保系爭保險契約後，並無將受益人變更為
    丙○○之記錄，可知丙○○並非系爭保險契約要保書所載之
    身故保險金之受益人，無請求給付身故保險金之權利。且縱
    認原告為系爭保險契約要保書之受益人，惟若被保險人係於
    系爭保險契約停止效力期間時發生保險事故，自無給付保險
    金之責，且依據系爭保險契約Ｂ基本條款第14條：「被保險
    人於契約有效期間內死亡時，本公司按身故時當年度保險金
    額給付死亡保險金。」、「定期保險附約」第 1條：「被保
    險人在本附約有效期間內死亡時，本公司按保險金額給付死
    亡保險金與主契約上所指定身故受益人。」、「重大疾病定
    期保險附約」第10條「被保險人在本附約有效期間內，有下
    列各款情形之一時，本司按本附約保險金額給付保險金：「
    一、死亡。」、系爭保險契約Ａ基本條款第16條：「被保險
    人於契約有效期間身故時，本公司按保險金額給付身故保險
    金」等約定，被保險人於保險契約停效期間發生死亡保險事
    故，保險人並不負給付保險金之責之依據。就系爭保險契約
    效力分於86年8月、87年8月停效，並於停效日起 2年內，要
    保人或利害關係人均未繳交保險費向被告公司申請復效，已
    逾申請復效之 2年期間，至遲已分別於88年8月及89年8月失
    其效力，從而，法院為薛添山於92年8月4日下午12時死亡宣
    告同時，系爭保險契約既己失其效力，並未符合給付系爭保
    險契約身故保險金之要件，被告自無給付保險金之責。又系
    爭保險契約對於被保險人失蹤時身故保險金之給付要件之約
    定已臻明確，並無疑義可言，自無保險法第54條第 2項及消
    費者保護法第11條之適用。又原告雖主張系爭保險契約繳款
    通知並未合法送達，然被告係根據原告留存於被告處之住址
    寄送催告通知，且未經退件，自已屬合法送達，系爭保險契
    約已因被保險人薛添山未繳費而停效，於停效期間亦未申請
    復效而失效等語，資為抗辯。
三、兩造不爭執之事項：
（一）薛添山以自己為要保人及被保險人，於84年6月5日向被告
      投保「南山康樂限期繳費終身壽險」主約（保單號碼Ｚ000
      0000000號），保險金額200,000元，並附加「定期保險附
      約」，保險金額 950,000元，「重大疾病定期保險附約」
      保險金額為200,000元，及於84年6月 7日向被告投保「金
      福利21年期還本養老壽險契約」（保單號碼Ｚ000000000號
      ），保險金額為 150,000元，以上之保險契約所載之身故
      保險金受益人為薛枝清。
（二）薛添山所投保之系爭保險契約，均逾期未繳交保險費。
（三）薛添山於93年6月30日經法院判決宣告於92年8月4日下午1
      2時死亡。
四、兩造之爭執要點分別為，系爭保險契約是否己經失效？保險
    事故發生時間為何？原告是否得請求保險金？茲分述如下：
（一）系爭保險契約是否已經失效？
   1、原告主張被保險人薛添山雖逾期未繳交保險費，然被告催
      告繳費之通知並未送達予被保險人薛添山，故系爭保險契
      約並未停效等語，為被告所否認，而系爭保險契約約定為
      年繳，則為兩造所不爭，並有系爭保險契約在卷足稽，依
      兩造系爭保險契約Ａ基本條款第 6條第1項、第3項及系爭
      保險契約Ｂ基本條款第 7條約定：「第二期以後分期保險
      費到期未交付時，年繳或半年繳者，自催告到達翌日起三
      十日內為寬限期間；月繳或季繳者，則自保險單所載交付
      日期之翌日起三十日為寬限期間；逾寬限期間仍未交付者
      ，本契約自寬限期間終了之翌日起停止效力。如在寬限期
      間內發生保險事故時，本公司仍負保險責任。」，又依據
      系爭保險契約Ａ基本條款第29條及系爭保險契約Ｂ基本條
      款第25條約定：「要保人的住所有變更時，應即以書面通
      知本公司，要保人不為前項通知時，本公司按本契約所載
      之最後住所所發送之通知，視為已送達要保人。」（見臺
      灣臺北地方法院94年度保險字第111號卷宗第 20至22頁、
      第62、63頁），可知雙方約定在要保人即被保險人薛添山
      之住所有變更時，即應通知被告，若未通知，而被告依要
      保人所留存之最後住所發送通知，即視為已送達要保人，
      而被告催告繳納保險費之通知，自亦應依要保人即被保險
      人薛添山所留存之住所為寄送通知，始為適法。而查要保
      人即被保險人薛添山留存於被告之住所為宜蘭縣三星鄉○
      ○村○○街34號，此有系爭保險契約要保書在卷（見臺灣
      臺北地方法院 94年度保險字第111號卷宗第17、58頁），
      而被告催告薛添山繳款之通知分別於86年9月及87年7月寄
      送至薛添山上開住所，此亦有保險費催告通知書專用中華
      民國郵政大宗普通掛號函件執據聯（見本院卷第26至36頁
      ）為證，而薛添山亦未向被告通知變更送達住所，故依據
      兩造上開約定，系爭保險契約之催告繳費通知，已經視為
      送達要保人即被保險人薛添山，被告已盡其通知之義務，
      故原告主張被告未依約通知繳費等語，自不足採。再則依
      上開條款之約定，薛添山於經催告通知繳費後逾30日仍未
      繳納保險費，系爭保險契約，應自寬限期間30日終了之翌
      日起停止效力，故可認定系爭保險契約已分別於86年10月
      、87年8月間停止效力。
   2、系爭保險契約Ａ基本條款第 8條約定：「本契約停止效力
      後，要保人得在停效日起 2年內，申請復效；停效期間屆
      滿時，本保險效力即行終止」（見臺灣臺北地方法院94年
      度保險字第111號卷宗第20頁），系爭保險契約 Ｂ基本條
      款第 9條約定：「本契約效力停止後，要保人得在停效日
      起兩年內，填妥復效申請書及被保險人體檢書申請復效，
      惟自停效日起算兩個月內申請復效」（見臺灣臺北地方法
      院 94年度保險字第111號卷宗第62頁），而依上開說明，
      系爭保險契約既已分別於86年10月及87年 8月停止效力，
      則要保人若欲申請復效，自應於 2年之內為之，而要保人
      即被保險人薛添山既未於上開期限內為復效之申請，故系
      爭保險契約依上開約定，已分別於88年10月及89年 8月失
      其效力。
（二）保險事故發生之時點為何？
   1、要保人即被保險人薛添山業因於85年8月4日因外出行蹤不
      明，而經本院以93年度亡字第9號宣告於92年8月4日下午1
       2時死亡，此經本院調閱上開卷宗核閱無誤，復為兩造所
      不爭執，自堪信為真實。
   2、經查，系爭保險契約分別於88年10月及89年 8月失效，已
      如前述，而薛添山失蹤之起日，固為85年8月4日，仍在保
      險契約有效期間中，然身故保險金之請求其保險事故之發
      生時點，應為被保險人死亡之時，而依民法第9條第1項之
      規定，受死亡宣告者，以判決內確定死亡之時，推定其為
      死亡，故本件薛添山既經法院宣告於92年8月4日下午12時
      死亡，則保險事故發生之時點，自亦應依該死亡宣告確定
      死亡之時為準。
（三）原告得否請求給付保險金？
   1、系爭保險契約要保書上所載之受益人為薛枝清，薛枝清於
      88年 5月24日死亡，而要保人薛添山並未放棄保險利益之
      處分權，此為兩造所不爭執，故可知於系爭保險事故發生
      時，原要保書上所載之受益人已經死亡，而按前項指定之
      受益人以於請求保險金額時生存者為限；受益人經指定後
      ，要保人對其保險利益除聲明放棄處分權者外，仍得以契
      約或遺囑處分之；死亡保險契約未指定受益人者，其保險
      金額作為被保險人之遺產，保險法第110條第 2項、第111
      條第1項、第113條分別定有明文，依此，則保險事故發生
      時，受益人既已死亡，而要保人薛添山又未拋棄保險利益
      之處分權，則系爭保險契約之保險金自應作為被保險人薛
      添山之遺產，又查兩造對於原告為薛添山之繼承人一節並
      無爭執，則原告自屬有權請求給付保險金之人。
   2、原告固主張薛添山於85年8月4日失蹤時，保險事故已經發
      生，而該時保險契約仍然有效等語，然此為被告所否認。
      而依系爭保險契約Ａ基本條款第13條、第16條，系爭保險
      契約Ｂ基本條款第13條、第14條約定：「被保險人在本契
      約有效期間內失蹤者，如經法院宣告死亡時，本公司根據
      判決內所確定死亡時日為準，依本契約給付身故保險金；
      被保險人於契約有效期間內身故時，本公司按保險金額給
      付身故保險金。」（見臺灣臺北地方法院94年度保險字第
      111號卷宗第 20、62頁），故依兩造契約之約定，給付身
      故保險金須被保險人死亡之保險事故發生時，保險契約仍
      有效存在，而死亡係根據法院死亡宣告者，則應依「判決
      內所確定死亡時日為準」給付身故保險金，查本件系爭保
      險契約之保險事故發生時點為92年8月4日下午12時，而保
      險契約已分別於86年10月及87年 8月停止效力，停止效力
      期間，要保人又未申請復效，系爭保險契約已於88年10月
      及89年 8月失其效力，則依上開說明，薛添山雖於保險契
      約有限期間內失蹤，然根據判決內確定薛添山死亡之時日
      ，保險契約已經失效，薛添山既非於契約有限期間內身故
      ，原告自不得請求給付保險金。
   3、原告雖主張根據保險法第54條第 2項及消費者保護法第11
      條條文意旨，應為有利於被保險人之解釋，然上開條文意
      旨，均係於契約約定內容有疑義時，始有其適用，而查本
      件情形，系爭保險契約條款，均已為明確之記載，並無有
      疑義之情形，自不得據此而為只要被保險人係於契約有效
      期間內失蹤，其後經法院為死亡之宣告，保險人仍應給付
      身故保險金之解釋，故原告此部分之主張，亦屬無據。
五、綜上所述，本件要保人即被保險人薛添山死亡時，系爭保險
    契約已經失效，故原告自不得請求被告給付身故保險金，原
    告所為之主張，自屬無理由，應予駁回。
六、兩造其餘攻擊防禦方法及舉證，核與判決結果無影響及爭點
    無關者，爰不一一論述，併此敘明。
七、結論：原告之訴為無理由，依民事訴訟法第78條，判決如主
    文。
中    華    民    國    95    年    4     月    28    日
                  臺灣宜蘭地方法院民事庭
                      法  官  鄭貽馨
正本與原本無異。
如不服本判決應於判決送達後20日內提出上訴狀（須附繕本）。
中    華    民    國    95    年    5     月    1     日
                      書記官  陳蒼仁


司法院資訊處製作；財團法人民間司法改革基金會備份。
